臺灣臺南地方法院刑事裁定　
111年度聲字第826號
聲  請  人  臺灣臺南地方檢察署檢察官
相  對  人  余育憲


上列被告因妨害秩序案件，經檢察官為不起訴處分（110年度偵
字第21468號）後，聲請監護處分，本院裁定如下：
    主      文
余育憲令入相當處所或以適當方式，施以監護伍年。
    理      由
一、聲請意旨如臺灣臺南地方檢察署（下稱臺南地檢署）檢察官
    聲請書所載（如附件）。
二、按行為時因精神障礙或其他心智缺陷，致不能辨識其行為違
    法或欠缺依其辨識而行為之能力者，不罰；因第19條第1項
    之原因而不罰者，其情狀足認有再犯或有危害公共安全之虞
    時，令入相當處所或以適當方式（被告行為後，刑法第 87 
    條第1項於民國111年2月18日修正公布，同年月20日生效，
    增列「或以適當方式」，經比較監護方式多元，有利被告，
    適用現行法 ），施以監護，其期間為5年以下，刑法第19條
    第1項及第87條第1項、第3項前段分別定有明文。又檢察官
    依刑法第18條第1項或第19條第1項而為不起訴之處分者，如
    認有宣告保安處分之必要，得聲請法院裁定之，刑事訴訟法
    第481條第2項亦有明文規定。
三、經查：
㈠、被告余育憲於110年10月7日下午4時7分許，在臺南市○區○○路
    ○段000號「大潤發賣場」公眾出入口處，基於恐嚇公眾之犯
    意，持菜刀揮舞，以此加害生命、身體之事恐嚇公眾，以此
    方式恐嚇行經該處之不特定人，致在該處購物之一般民眾因
    而心生畏懼，紛紛走避，致生危害於公安。上情經證人楊鋒
    陸於警詢時證述明確（警卷第15-19頁），並有現場監視器
    翻拍照片，扣案菜刀照片、臺南市第五分局立人派出所110
    報案紀錄單、臺南市政府警察局第五分局扣押筆錄、扣押物
    品目錄表、扣押物品收據等資料在卷可佐（警卷第15-31、5
    5-65頁），本案事實應可認定。
㈡、然被告於案發後接受警方、檢察官詢問時，被告均無法回答
    ，有警詢、偵訊筆錄附卷（警卷第3-11頁、偵卷第19-21頁
    ），並有衛生福利部臺南醫院診斷證明書、身心障礙證明、
    重大傷病免自行部分負擔證明卡在卷可憑（偵卷第39-41頁
    ），足認被告確因患有思覺失調症，精神狀況與常人不同。
    另經臺南地檢署檢察官就被告行為時受上開病症影響之情形
    函詢衛生福利部嘉南療養院（下稱嘉南療養院），該療養院
    就被告個人生活及家族史、精神疾病史、身體檢查、精神狀
    態檢查、心理衡鑑、臨床診斷、犯罪行為時之精神狀態等綜
    合評估，鑑定結果略以：「余員有『思覺失調症』，為本案行
    為時，在『思覺失調症』之聽幻覺症狀影響下，余員辨識其行
    為違法之能力，已達喪失」等情，有該療養院於111年4月14
    日嘉南司字第1110003052號所出函文暨精神鑑定報告書1份
    可憑（偵卷第109-123頁），又該鑑定報告係參酌被告就醫
    紀錄，瞭解被告之生活、病史，本於專業知識與臨床經驗，
    綜合判斷被告之症狀所為之判斷，無論鑑定機關之資格、理
    論基礎、鑑定方法及論理過程，自形式上及實質上而言，均
    無瑕疵，堪認上開鑑定報告書之結論可採，足認被告上開精
    神疾病確已造成被告欠缺辨識行為違法之能力。是檢察官偵
    查上開案件後，依據上開資料，並參酌被告之犯罪情狀、動
    機、手段、病史、訊問之法庭活動表現等事項，雖認被告涉
    犯刑法刑法第151條恐嚇公眾罪嫌，但認被告為上開犯行時
    ，因思覺失調症發作，致不能辨識其行為違法，且欠缺依其
    辨識而行為之能力，即無刑事責任能力，而業於111年4月20
    日依刑事訴訟法第252條第8款規定為不起訴處分在案等情，
    有臺南地檢署檢察官110年度偵字第21468號不起訴處分書及
    臺灣高等法院被告前案紀錄表可供查佐，並有上開偵查案件
    卷宗足資參考。
㈢、被告為上開犯行時，係因思覺失調症發作，致不能辨識其行
    為違法，亦欠缺依其辨識而行為之能力而違犯，依刑法第87
    條第1項之規定，其情狀足認有再犯或有危害公共安全之虞
    時，即應令入相當處所或以適當方式，施以監護。鑑定意見
    另載：「余員長期不規則返診及服藥，目前仍有明顯精神病
    症狀，即聽幻覺與被害妄想，鑑定過程時有怪異行為、且受
    聽幻覺影響，無法專注於現實生活情境，有積極治療之必要
    。且余員家庭支持系統薄弱，其主要照顧者即母親，對於疾
    病皆以宗教方式解釋，不願讓余員穩定接受治療、而近年來
    ，其母親年邁，無力督促余員服藥，在數十年之長期思覺失
    調症影響下，余員功能退化，若令其精神病狀態持續、功能
    繼續退化，將有『極高之再犯風險』。依照過去病史、病程、
    家庭支持系統及目前精神狀態，建議余員應積極住院治療，
    待精神病症狀穩定後，精神復健治療仍屬必須，如慢性病房
    或康復之家等處持續復健等，惟余員能力狀態不如從前，應
    須更長時間之精神復健。因此，就現今精神醫療角度，『建
    議余員應監護處分至少五年』，包括急性期之治療以及慢性
    精神復健，除以藥物治療外，同時配合心理治療、精神復健
    、職能治療，增進病識感與服藥順從性、強化對情緒症狀與
    壓力的因應技巧，提升自制能力、積極安排與建構家庭及社
    區支持系統、並灌輸法律教育、加強其對他人生命財產之尊
    重，以減少因疾病衍生之行為、認知問題而導致再犯之可能
    性」等語（出處同前）。佐以被告母親林昭蓮於偵查中證稱
    ：先前住家是凶宅，被告有聽到聲音要叫他跳下來，高二時
    從5樓跳下來、腦震盪，開始看精神科，那個房子不乾淨，
    但我找不到地方搬，被告吃藥會胃痛、嘔吐，就沒吃藥，被
    告還有1個弟弟，有憂鬱症和躁鬱症等語（偵卷第21-22頁）
    ，並表示家中經濟狀況不佳，提出低收入戶證明書、陳報狀
    附卷（警卷第49頁、偵卷第51頁），可認被告服藥狀況、家
    中經濟、家庭照護能力均不佳。亦即被告患病期間並未規律
    就醫、遵循醫師開立之藥量服用藥物，其家庭輔助功能亦無
    法充分給予支持或照顧，致其持續受上開精神疾病而影響行
    為之判斷。是以，倘被告未能長期、固定、持續接受精神科
    專業治療與照護，恐將導致偏差行為再度出現，實有再為犯
    罪及危害公共安全之虞。從而，本件被告係因有刑法第19條
    第1項之情形，經檢察官為不起訴處分確定，且依前述說明
    ，仍足認其有再犯或危害公共安全之虞；為使被告接受妥適
    之治療與照護，以利其再度重返社會，並避免被告因受精神
    病狀影響對其個人或社會造成難以預料之危害，以達防衛社
    會安全之目的，確有令被告接受監護處分之必要與實益。是
    聲請意旨聲請施以監護，為有理由，應予准許。
㈣、本院審酌上開鑑定意見，酌定監護處分期間為5年；執行期間
    內，應每年評估有無繼續執行之必要，被告於施以監護期間
    內，若經醫療院所評估精神病症已有改善，無繼續執行之必
    要，亦得由檢察官依刑事訴訟法第481條第1項、刑法第87條
    第3項但書之規定，聲請法院免除繼續執行監護處分，併此
    敘明。
四、依刑事訴訟法第220條、第481條第2項，刑法第87條第1項、
    第3項前段，裁定如主文。
中　　華　　民　　國　　111 　年　　5 　　月　　26　　日
                  刑事第五庭    法　官  蔡奇秀
以上正本證明與原本無異。
如不服本裁定，應於收受送達後5日內向本院提出抗告狀。（應
附繕本）
　　　　　　　　　　　　　　　　書記官　黃郁淇　　　
中　　華　　民　　國　　111 　年　　5 　　月　　26　　日